【裁判字號】    98,家上,79
【裁判日期】    981208
【裁判案由】    履行同居
【裁判全文】
臺灣高等法院民事判決                  98年度家上字第79號
上  訴  人  甲○○
訴訟代理人  盧國勳律師
複  代理人  蔡行志律師
            梁世樺律師
被  上訴人  乙○○
訴訟代理人  孫大龍律師
複  代理人  林秉欣律師
上列當事人間履行同居事件，上訴人對於中華民國98年2月27日
臺灣臺北地方法院97年度婚字第17號第一審判決提起上訴，本院
於98年11月24日言詞辯論終結，判決如下：
    主  文
上訴駁回。
第二審訴訟費用由上訴人負擔。
    事實及理由
一、上訴人主張：兩造於民國91年1月1日結婚，婚後育有未成年
    之子女辛○○（00年0月0日生），詎被上訴人突於96年8月5
    日攜辛○○不告而別，不知去向。上訴人於翌日接獲被上訴
    人所寄來之信函，告知伊要帶辛○○一起去美國工作，經上
    訴人前往內政部入出國及移民署臺北市服務站查詢，才知被
    上訴人與辛○○業於96年8月5日出境，上訴人旋即連絡被上
    訴人娘家家人並詢問是否知悉被上訴人在美國之連絡處所及
    電話，惟其家人告以不知去向。上訴人並無違反夫妻互負之
    貞操義務，被上訴人亦未遭受上訴人不堪同居之虐待，即被
    上訴人並無不能同居之正當理由，竟事前未與上訴人協商及
    取得上訴人之同意，於96年8月5日無故攜兩造未成年之子女
    辛○○離家赴美，爰依民法第1001條規定，提起本件履行同
    居之訴，請求被上訴人應與上訴人同居等語。原審為上訴人
    敗訴之判決，上訴人提起上訴，並聲明：(一)原判決廢棄。(二)
    被上訴人應與上訴人同居。
二、被上訴人則以：被上訴人於00年0月0日產下辛○○後，上訴
    人即對被上訴人態度冷漠，一再藉故晚歸或至外地開會，空
    有夫妻之名，而無夫妻之實；92年5、6月間，經被上訴人查
    證發現上訴人與不明女性有密切交往，並多次出入賓館，上
    訴人違反夫妻互負之忠誠、貞操義務，故被上訴人得拒絕履
    行同居義務。96年4月間，被上訴人適獲美國大學聘任，擔
    任教職工作，被上訴人遂向上訴人告知並表示擬於96年8月
    間赴美，上訴人已表同意，是被上訴人赴美工作係經上訴人
    同意。又上訴人對被上訴人及辛○○有慣性之家暴行為，被
    上訴人有正當理由，拒絕履行同居義務；上訴人於96年7月1
    4日又再度出手毆打、辱罵被上訴人、辛○○，被上訴人因
    恐隻身赴美任教，辛○○將遭上訴人身心虐待，遂決定改變
    先前計劃，於96年8月5日攜幼女一同赴美，上訴人亦不表反
    對。詎上訴人竟於被上訴人攜女赴美後，以不實理由提起本
    件履行同居之訴，顯然無據等語，資為抗辯。並答辯聲明：
    上訴駁回。
三、上訴人主張兩造於91年1月1日結婚，婚後育有未成年子女辛
    ○○，被上訴人於96年8月5日攜辛○○赴美任職，迄今未歸
    等情，業據提出戶籍謄本及辛○○之入出國日期證明書各1
    紙為證（見原審卷1第5、6頁），且為被上訴人所不爭，自
    堪信為真實。
四、上訴人雖主張：被上訴人無故攜女離家，不履行同居義務等
    語，惟為被上訴人所否認，並以前揭情詞置辯。經查：
  (一)按夫妻互負同居之義務。但有不能同居之正當理由者，不在
    此限，民法第1001條定有明文。所謂「不能同居之正當理由
    」，乃指夫妻有不堪同居或不宜同居之事由，或依其情形要
    求夫妻同居為不合理而言。又因夫妻來自不同家庭，所受教
    育及成長環境不同，而有不同之性格及思想，因此，認定夫
    妻是否有不堪或不宜同居之事由，非不可斟酌雙方當事人之
    教育程度、社會地位、平日相處情形及其他情事，正常夫妻
    之和諧家庭生活能否維繫以為斷（最高法院18年上字第2129
    號判例參照）。
  (二)上訴人於92年12月14日下午2、3時，在台北巿臺安醫院附近
    ，對於手抱辛○○之被上訴人，重複辱罵「神經病」，並作
    勢打被上訴人等情，業經證人即在場目擊經過之庚○○具結
    證稱：92年12月14日下午2、3點，當時我擔任基泰營造負責
    臺安醫院新建大樓承造工程之監工，我看見通往臺安醫院那
    邊，有一個女性手上抱著一個小孩，大約一、二歲，有個男
    的與女的在吵架，男的一直罵，小孩一直哭，男的罵你有神
    經病，重複罵，後來那個男的抱拳打算打人，我跑過去擋下
    ，男的問我他打他老婆為何不可以。我表示那更是不可以。
    隔天有一個女的來找我表示係○老師，表示以後若是有訴訟
    ，請我幫忙。後來被上訴人打電話請我幫忙作證等語明確（
    見原審卷2第58頁），堪信為真實。
  (三)上訴人曾於93年4月11日出言威脅恐嚇被上訴人乙節，有內
    政部家庭暴力及性侵害防治委員會97年5月1日回覆原審之內
    家密逸會字第0970045615號函暨檢附93年4月11日113婦幼保
    護專線諮詢紀錄表附卷可稽(見原審卷1第192、193頁)。觀
    諸上開原審函查之資料，被上訴人曾於93年4月11日向113婦
    幼保護專線報案請求協助，依其報案諮詢內容所記載「案主
    （即被上訴人）來電急切地表示，案夫（即上訴人）方才再
    度對她及案子威脅，案主只要持遙控器開電視，案夫就會大
    吼大叫，並已作勢要毆打她們，案主及案子嚇得驚慌失措，
    電話中突然聽見案夫以威脅語氣對案主大吼：妳打電話試試
    看哪」等語，足見上訴人於當日確曾對被上訴人施諸言語暴
    力。
  (四)被上訴人及辛○○於93年11月25日因遭上訴人之家暴行為，
    經台北巿政府警察局婦幼警察隊暫時安置夜宿女警隊，則有
    台北市政府警察局婦幼警察隊97年5月5日北市警婦隊字第
    09730064800號函附卷足憑(見原審卷1第199至202頁)。
  (五)上訴人於95年6月10日上午，在兩造住處，因被上訴人質問
    伊外遇，在被上訴人之學生己○○面前，以手比著自己腦部
    ，以表示被上訴人有某些方面的問題，嗣抓住被上訴人之頭
    髮等情，業據證人己○○證稱「（法官問：95年6月10日上
    午去被告住處找被告討論論文，看到兩造發生爭執？）有」
    「（法官問：當天看到什麼？）那天係三位同學一起去，先
    打行動電話給被告，但被告沒接，我就打巿內電話到被告家
    中，係被告女兒接的，妹妹告知我兩造在打架，後來被告就
    來接電話，問我同學是否在下面，要我單獨先上去。上去後
    ，被告來開門，被告要我看整個現場，現場很凌亂，東西東
    倒西歪，原告問我係何人，我表示係被告的學生。被告說原
    告外遇、家暴，很激動的講。原告就用手比著自己的腦袋，
    意思可能表示被告有些方面的問題吧。被告繼續說原告外遇
    事情，情緒很激動，原告就衝上去抓被告頭髮，這時我上前
    希望兩造不要起爭執，將兩造拉開，並且希望兩造可以冷靜
    ，我也告知原告要冷靜，建議被告先行離開現場會比較好一
    點。我看到就是這樣」等語明確（見原審卷2第56、57頁）
    ，自堪認定。
  (六)被上訴人稱：上訴人於96年7月14日出手毆打、辱罵伊與子
    女辛○○，並拒絕讓伊及幼女進入屋內休息，伊乃前往福華
    敦化綠園投宿至同月16日等語，業據提出家庭暴力事件驗傷
    診斷書、台北巿政府警察局處理家庭暴力與兒少保護案件調
    查紀錄（通報）表、住宿證明、受理家庭暴力案件檢核表、
    現場報告表、調查紀錄通報表、照片等影本為證（見原審卷
    1第96至99頁；同卷2第104頁；本院卷第129至138頁），復
    經原審向福華敦化綠園函查屬實，有住宿證明影本2紙附卷
    可稽（見原審卷2第109、110頁）。參諸國軍松山總醫院98
    年8月5日醫松醫療字第0980001541號函檢附被上訴人於96年
    7月14日被送至該院急診診療之病歷摘要暨救護記錄（見本
    院卷第155至158頁），益見被上訴人於96年7月14日遭上訴
    人毆打後，確係由台北巿政府警察局松山分局東社派出所警
    員壬○○呼叫救護車送往國軍松山總醫院急診治療，且被上
    訴人當時確實受有多處挫傷、扭傷及拉傷（見本院卷第156
    頁）。次依證人癸○○於臺灣臺北地方法院檢察署97年度偵
    字第5813號妨害家庭案件檢察官偵查時證稱「下午三、四點
    我接到松山醫院急診室打電話給我，說乙○○住院…醫院問
    我是否認識乙○○，要我馬上到該院急診室，我馬上過去，
    一直陪她到醫院做完診療，就陪她到東社或是東什麼派出所
    …直至晚上十點還是十一點，乙○○打電話來說又有衝突，
    我趕過去到她們民生社區的大門口，看到戊○○及二位員警
    ，我問怎回事，她說被打，甲○○走了，之後二位員警問乙
    ○○要不要回去做筆錄，我跟乙○○講下午就去做筆錄了，
    不用再麻煩那二位員警了，之後二位員警就離開了」「（知
    道、看到甲○○與乙○○家暴之事否？）知道，有好幾次，
    我到她家有二、三次，乙○○打電話給我，我趕過去，有一
    、二次碰到甲○○，有幾次沒有碰到，看到乙○○手臂瘀青
    ，頭髮被拔在地上有看到頭髮」等語；證人丁○○於同案檢
    察官偵查時證述：「九十六年七月十四日…我到松山醫院找
    她，子○○夫婦(她先生就是癸○○)已在那裡，當時好像快
    要出院，乙○○說要去報案，就與子○○夫婦到警察局報案
    ，我幫忙照顧她的小孩。晚上乙○○請我跟她回去，因她怕
    她先生再打她，貝貝也很累，乙○○發覺未帶鑰匙，就請開
    鎖的人來開門，還打不開時她先生從電梯上來，好像很生氣
    ，說乙○○將他的車門刮傷，叫我跟他下去看，乙○○叫我
    不要下去，說甲○○會錄音，後來，人就吵起來。吵得很厲
    害，甲○○生氣說他老婆說話激他，甲○○將手提起來，我
    以為他會打乙○○，我與戊○○擋在前面…他們可能一直在
    吵，沒有讓小孩先進去…」等語；證人即臺北巿政府警察局
    松山分局警員丑○○證稱「…九十五年十二月十日乙○○報
    案，她說甲○○罵她三字經，恐嚇她不得張揚家中之事，否
    則要她好看，因本件只是言語，所以我們並未到場。九十六
    年七月十四日乙○○帶女兒到東社派出所報案，我們員警有
    到現場採證，並拍照。我看到客廳地上有頭髮，有拍照存證
    」等語（參見上開偵查卷第399至401、413頁），有訊問筆
    錄影本附卷可稽（見本院卷第119至121、126頁），復經本
    院調取該偵查卷宗核閱無誤。再依證人即上訴人住處管理員
    戊○○於原審證稱：「（法官問：96年7月14日晚上十點三
    十分，被告回家因忘了帶鑰匙找鎖匠開門，原告剛好回來，
    兩造發生爭執，你有無看到？）有」「（法官問：96年7月
    14日晚上十點三十分，被告回家因忘了帶鑰匙找鎖匠開門，
    原告剛好回來，兩造發生爭執，你有無看到？）我有看到，
    我陪同原告上去作電梯，電梯開門後，看到鎖匠在敲兩造家
    門鎖，但打不開，鎖匠就回去了。原告本來很生氣，電梯門
    一開，原告用手比被告，很生氣，原告的手被我接走，所以
    沒有打到被告」「原告原打算衝上前去，但被我擋下來」等
    語（見原審卷2第52、53頁）明確，足見兩造於96年7月14日
    下午發生爭執，被上訴人受傷就醫後，於返家時因無鑰匙，
    請鎖匠到住處開啟門鎖，適上訴人返家，兩造再度發生爭執
    。另徵諸臺北巿政府松山分局東社派出所於96年7月14日17
    時10分接獲被上訴人及子女辛○○於當日13時在家中遭其父
    即上訴人徒手攻擊之報案，乃通報至臺北巿家庭暴力防治中
    心等情，有臺北巿政府警察局松山分局97年9月16日北巿警
    松分刑字第09732042900號函暨檢附交辦單、處理家庭暴力
    與兒少保護案件調查紀錄（通報）表、受理各類案件紀錄表
    等件附卷可稽（見原審卷2第112至119頁）。而兩造之女辛
    ○○於當日警局製作「處理家庭暴力與兒少保護案件調查紀
    錄通報表」時，陳稱伊與被上訴人均遭上訴人毆打，且上訴
    人亦於伊面前辱罵被上訴人係「瘋子」「神經病」(見原審
    卷1第97至99頁）。準此，被上訴人於當日下午與上訴人爭
    執後，受有頭面部右側頭頂部頭皮腫、右頸疼痛、前胸壓痛
    （鈍傷）及腹部疼痛等傷害，上訴人且出言詈罵被上訴人「
    瘋子」「神經病」，被上訴人復因當晚未帶鑰匙而無法進入
    住處，乃自96年7月14日起至同年月16日止住宿於福華敦化
    綠園。
  (七)至上訴人主張其反遭被上訴人實施家庭暴力行為云云，雖提
    出驗傷診斷書、相片（見原審卷1第118至135頁），並舉證
    人即其弟丙○○證稱：兩造衝突打架當時伊沒有現場看到，
    但是事後伊有到過現場，看到上訴人被打的慘狀好幾次，伊
    曾看到被上訴人從地上隨便拿好像是錄音帶還是什麼東西準
    備要丟上訴人，其他的時間都是上訴人受傷，被上訴人在咆
    哮。兩造為了小事起衝突，如小孩就讀幼稚園，或是上訴人
    給被上訴人的錢不夠都會吵。伊沒看過上訴人打被上訴人，
    也沒看過被上訴人受傷，亦沒聽過兩造因為外遇問題而爭吵
    等語（見原審卷1第195頁背面至第197頁），惟證人方敦仁
    既未與兩造同住，因上訴人電話告知而至兩造住處之衝突現
    場，縱使未見上訴人對於被上訴人實施言語或行為之家庭暴
    力，亦無足認定上訴人單純僅為受被上訴人暴力侵害者。又
    觀諸上開驗傷診斷書、相片所示，兩造衝突時，多次均同時
    受有傷害，或兩造或家中物品因而毀損，可見兩造衝突時爭
    執激烈，互有傷害之舉動，酌以被上訴人曾多次向警方報案
    遭受上訴人實施家庭暴力行為，並曾向警方請求安置，被上
    訴人應係較為弱勢之一方，故即或上訴人確曾於兩造衝突中
    亦受有傷害，仍無解於上訴人對被上訴人實施家庭暴力行為
    之成立。綜上，上訴人確實與被上訴人相處不睦，且數次對
    被上訴人施以家庭暴力行為，被上訴人辯稱其確有遭上訴人
    多次對其實施家庭暴力行為，應可採取。
  (八)被上訴人獲美國○○○大學○○○分校聘任，擔任該校教育
    領導暨政策研究所之教職工作，聘任期間三年之事實，有經
    我國駐堪薩斯台北經濟文化辦事處辦理驗證之美國○○○大
    學○○○分校出具並經美國○○○州公證人認證之在職證明
    信函、經美國○○○州公證人認證之被上訴人與辛○○之美
    國簽證之驗證文件影本附卷可稽（本院卷第169、170、193
    至195頁）。上訴人雖主張上開在職證明信函，僅由美國密
    蘇里大學聖路易分校人力資源部之助理具名，並無該部主管
    或學校校長署名，且無顯示發聘書之日期及聘任起訖時間，
    亦未附上地址與電話，並非正式之聘書，僅屬非正式之私函
    ，其真實性頗值懷疑云云，惟上開在職證明信函既經我國駐
    堪薩斯台北經濟文化辦事處之驗證（見本院卷第193至195頁
    ），於形式上即應認為真正，且依據上開文件可知，被上訴
    人之美國簽證為「H1B」，辛○○之美國簽證則為「H4」，
    簽證之有效期間均至西元2010年8月14日，且其上均記載「U
    NIVERSITY OF MISSOURISTLOUIS」（見本院卷第194、195頁
    ）。再依美國在台協會網站上公布之「非移民簽證服務」中
    「短期工作人員簽證」之說明，可知「H1B」為專業工作人
    員簽證，「H4」則為專業工作人員之眷屬簽證，有美國在台
    協會網站資料影本3紙在卷足憑（本院卷第172至174頁），
    足見被上訴人係因從事教職工作始離台赴美。按夫妻結合，
    應立於兩性平等之地位，且夫妻之一方不因婚姻制度而喪失
    其獨立人格，是被上訴人無須經上訴人同意，始得赴美擔任
    大學教職工作，上訴人主張被上訴人攜女赴美，並未告知上
    訴人云云，縱若屬實，亦不足以認為被上訴人前往美國從事
    教職工作，非無法履行同居義務之正當事由。
  (九)上訴人既有對被上訴人施以家庭暴力之行為，而被上訴人亦
    有前往美國，從事教職工作之必要，自堪認定被上訴人有不
    能與上訴人履行同居義務之正當理由。
五、被上訴人所辯，既為可取，從而，上訴人依民法第1001條前
    段之規定，請求被上訴人應與之在系爭房屋履行同居義務，
    為無理由，不應准許。原審為上訴人敗訴之判決，核無不合
    。上訴意旨指摘原判決不當，求予廢棄改判，為無理由，應
    予駁回。
六、本件事證已臻明確，兩造其餘攻擊防禦方法及未經援用之證
    據，均經本院審酌後，對判決結果不生影響，爰無庸逐一論
    述，併此敘明。
七、據上論結，本件上訴為無理由。依民事訴訟法第449條第1項
    、第78條，判決如主文。
中    華    民    國    98    年    12    月     8    日
                    民事第十一庭
                        審判長法  官  鄭雅萍
                              法  官  劉坤典
                              法  官  徐福晉
正本係照原本作成。
如不服本判決，應於收受送達後20日內向本院提出上訴書狀，其
未表明上訴理由者，應於提出上訴後20日內向本院補提理由書狀
（均須按他造當事人之人數附繕本）上訴時應提出委任律師或具
有律師資格之人之委任狀；委任有律師資格者，另應附具律師資
格證書及釋明委任人與受任人有民事訴訟法第466條之1第1項但
書或第2項（詳附註）所定關係之釋明文書影本。
中    華    民    國    98    年    12    月    10    日
                              書記官  黃瑞芬
附註：
民事訴訟法第466條之1（第1項、第2項）：
對於第二審判決上訴，上訴人應委任律師為訴訟代理人。但上訴
人或其他法定代理人具有律師資格者，不在此限。
上訴人之配偶、三親等內之血親、二親等內之姻親，或上訴人為
法人、中央或地方機關時，其所屬專任人員具有律師資格並經法
院認為適當者，亦得為第三審訴訟代理人。


司法院資訊處製作；財團法人民間司法改革基金會備份。
